ACORDAO-COMPLETO-2555300

ACÓRDÃO 8754/2022 ATA 43/2022 - SEGUNDA CÂMARA

VISTOS, relatados e discutidos estes autos de tomada de contas especial instaurada pelo Ministério do Turismo em desfavor de Eduardo Sales Mariano, em razão da não comprovação da regular aplicação dos recursos relativos ao Convênio 704909/2009, firmado com o Município de Jampruca/MG para a realização do "18º Festival da Linguiça de Jampruca",
ACORDAM os Ministros do Tribunal de Contas da União, reunidos em sessão da Segunda Câmara, ante as razões expostas pelo Relator, em:
9.1. julgar irregulares, nos termos dos arts. 1º, inciso I, 16, inciso III, alíneas "b" e "c", da Lei 8.443/1992 c/c os arts. 19 e 23, inciso III, da mesma lei, as contas de Eduardo Sales Mariano, condenando-o ao pagamento da importância a seguir especificada, atualizada monetariamente e acrescida dos juros de mora, calculados a partir das datas discriminadas até a data da efetiva quitação do débito, fixando-lhe o prazo de 15 (quinze) dias, para que comprove, perante o Tribunal, o recolhimento das referidas quantias aos cofres do Tesouro Nacional, nos termos do art. 23, inciso III, alínea "a", da citada lei c/c o art. 214, inciso III, alínea "a", do Regimento Interno do TCU: 
	Data de ocorrência
	Valor histórico (R$) 
	Tipo da parcela

	27/11/2009
	33.854,26
	Débito

	19/1/2010
	33.116,13
	Crédito

9.2. autorizar, desde logo, a cobrança judicial da dívida, caso não atendida a notificação, na forma do disposto no art. 28, inciso II, da Lei 8.443/1992;
9.3. enviar cópia deste acórdão à Procuradoria da República em Minas Gerais, nos termos do § 3º do art. 16 da Lei 8.443/1992 e do § 7º do art. 209 do Regimento Interno do TCU, para adoção das medidas que entender cabíveis; 
9.4. enviar cópia deste acórdão ao Ministério do Turismo e aos responsáveis

Tomada de contas especial instaurada por não comprovação da regular aplicação dos recursos relativos ao convênio firmado com o Município de Jampruca/MG para a realização do 18º Festival da Linguiça de Jampruca.

Segunda Câmara

Ministério do Turismo; Município de Jampruca/MG.

3. Responsável: Eduardo Sales Mariano (XXX.124.806-XX).

13.1. Ministros presentes: Antonio Anastasia (na Presidência), Aroldo Cedraz e Bruno Dantas (Relator).
13.2. Ministro-Substituto convocado: Marcos Bemquerer Costa.

BRUNO DANTAS

Por registrar as principais ocorrências havidas no andamento do processo até o momento, resumindo os fundamentos das peças acostadas aos autos, adoto como parte do relatório, com os ajustes necessários, a instrução da secretaria responsável pela análise da demanda (peça 113) , que contou com a anuência do corpo diretivo da unidade (peças 114-115) :
"INTRODUÇÃO
1. Cuidam os autos de tomada de contas especial instaurada pelo Ministério do Turismo, em desfavor de Eduardo Sales Mariano (XXX.124.806-XX) , em razão de não comprovação da regular aplicação dos recursos repassados pela União realizadas por meio do Convênio de registro Siafi 704909 (peça 4) firmado entre o Ministério do Turismo e o Município de Jampruca/MG, e que tinha por objeto o instrumento descrito como '18º Festival da Linguiça de Jampruca'.
HISTÓRICO
2. Em 4/10/2017, com fundamento na IN/TCU 71/2012, alterada pela IN/TCU 76/2016, e DN/TCU 155/2016, o dirigente do Ministério do Turismo autorizou a instauração da tomada de contas especial (peça 86) . O processo foi registrado no sistema e-TCE com o número 2149/2018.
3. O Convênio de registro Siafi 704909 foi firmado no valor de R$ 189.000,00, sendo R$ 180.000,00 à conta do concedente e R$ 9.000,00 referentes à contrapartida do convenente. Teve vigência de 17/9/2009 a 23/1/2010, com prazo para apresentação da prestação de contas em 23/11/2010. Os repasses efetivos da União totalizaram R$ 180.000,00 (peça 9) .
4. A prestação de contas e complementações enviadas foram analisadas por meio dos documentos constantes nas peças 54 e 76.
5. O fundamento para a instauração da Tomada de Contas Especial, conforme consignado na matriz de responsabilização elaborada pelo tomador de contas, foi a constatação da seguinte irregularidade:
Contratação de forma irregular de atrações artísticas; Ausência de comprovação de que empresa contratada para serviço de apresentação artística é detentora de exclusividade dos artistas; Não comprovado serviço de inserções em rádio; Não comprovação de produção de material promocional: confecção de camisetas, confecção de faixas; Não comprovação de locação de itens de infraestrutura: banheiros químicos.
6. O responsável arrolado na fase interna foi devidamente comunicado e, diante da ausência de justificativas suficientes para elidir a irregularidade e da não devolução dos recursos, instaurou-se a tomada de contas especial.
7. No relatório (peça 95) , o tomador de contas concluiu que o prejuízo importaria no valor original de R$ 106.433,87, imputando-se a responsabilidade a Eduardo Sales Mariano, na condição de gestor dos recursos.
8. Em 21/1/2020, a Controladoria-Geral da União emitiu o relatório de auditoria (peça 97) , em concordância com o relatório do tomador de contas. O certificado de auditoria e o parecer do dirigente do órgão de controle interno concluíram pela irregularidade das presentes contas (peças 98 e 99) .
9. Em 28/1/2020, o ministro responsável pela área atestou haver tomado conhecimento das conclusões contidas no relatório e certificado de auditoria, bem como do parecer conclusivo do dirigente do órgão de controle interno, manifestando-se pela irregularidade das contas, e determinou o encaminhamento do processo ao Tribunal de Contas da União (peça 100) .
10. Na instrução inicial (peça 104) , analisando-se os documentos nos autos, concluiu-se pela necessidade de realização de citação para as seguintes irregularidades:
10.1. Irregularidade 1: não comprovação parcial da execução física do objeto do convênio.
10.1.1. Evidências da irregularidade: documento técnico presente na peça 76.
10.1.2. Normas infringidas: Art. 70, parágrafo único, da Constituição Federal de 1988; art. 93, do Decreto-lei 200, de 25 de fevereiro de 1967; art. 50, §3º, da Portaria Interministerial 127/2008, e Termo do Convênio (cláusula terceira, item II, alínea 'a'; e cláusula décima segunda, parágrafo segundo, alíneas 'i' e 'j') .
10.2. Débitos relacionados ao responsável Eduardo Sales Mariano (XXX.124.806-XX) :
	Data de ocorrência
	Valor histórico (R$) 
	Identificador

	27/11/2009
	103.372,16
	D1

	19/1/2010
	33.116,13
	C1

10.2.1. Cofre credor: Tesouro Nacional.
10.2.2. Responsável: Eduardo Sales Mariano (XXX.124.806-XX) .
10.2.2.1. Conduta: na parcela D1 - não apresentar imagens (fotografias ou filmagens) ou outros documentos que provassem a execução dos itens previstos no plano de trabalho e pagos com recursos do convênio.
10.2.2.2. Nexo de causalidade: A não apresentação de documentos que comprovassem a execução dos itens previstos no plano de trabalho resultou na presunção de dano ao erário.
10.2.2.3. Culpabilidade: não há excludentes de ilicitude, de culpabilidade e de punibilidade; é razoável supor que o responsável tinha consciência da ilicitude de sua conduta; era exigível conduta diversa da praticada, qual seja, comprovar por meio de documentos a efetiva execução de todos os itens previstos no plano de trabalho.
11. Encaminhamento: citação.
11.1. Irregularidade 2: ausência de comprovação de que as empresas que não detinham direitos de exclusividade, contratadas irregularmente por inexigibilidade, pagaram o cachê de bandas ou cantores que realizaram o evento.
11.1.1. Evidências da irregularidade: documentos técnicos presentes nas peças 18, 19, 31, 36, 38, 61 e 62.
11.1.2. Normas infringidas: Art. 70, parágrafo único, da Constituição Federal de 1988; art. 93, do Decreto-lei 200, de 25 de fevereiro de 1967; art. 50, §3º, da Portaria Interministerial 127/2008, Acórdão 96/2008-TCU-Plenário, Acórdão 1435/2017-TCU-Plenário e Termo do Convênio (cláusula terceira, item II, alíneas 'll' e 'mm') .
11.2. Débitos relacionados ao responsável Eduardo Sales Mariano (XXX.124.806-XX) :
	Data de ocorrência
	Valor histórico (R$) 
	Identificador

	27/11/2009
	103.372,16
	D1

	19/1/2010
	33.116,13
	C1

11.2.1. Cofre credor: Tesouro Nacional.
11.2.2. Responsável: Eduardo Sales Mariano (XXX.124.806-XX) .
11.2.2.1. Conduta: na parcela D1 - não apresentar notas fiscais e recibos (ou outros documentos equivalentes) emitidos em nome das bandas e cantores e assinados por seus representantes legais ou pelos seus empresários exclusivos, sendo essa representação ou exclusividade registrada em cartório.
11.2.2.2. Nexo de causalidade: A não apresentação de notas fiscais e recibos (ou outros documentos equivalentes) emitidos em nome das bandas e cantores e assinados por seus representantes legais ou pelos seus empresários exclusivos impediu comprovação do nexo causal entre os recursos federais transferidos e os pagamentos efetuados, visto que não se provou que os valores pagos ao intermediário contratado efetivamente foi repassado as banda e artistas que realizaram shows, resultando em presunção de prejuízo ao erário.
11.2.2.3. Culpabilidade: não há excludentes de ilicitude, de culpabilidade e de punibilidade; é razoável supor que o responsável tinha consciência da ilicitude de sua conduta; era exigível conduta diversa da praticada, qual seja, assegurar que as bandas e cantores que se apresentaram no evento efetivamente receberam o valor dos pagamentos especificados no plano de trabalho.
12. Encaminhamento: citação.
13. Em cumprimento ao pronunciamento da unidade (peça 106) , foram efetuadas citações do responsável, nos moldes adiante:
a) Eduardo Sales Mariano - promovida a citação do responsável, conforme delineado adiante:
	Comunicação: Ofício 28754/2021 - Seproc (peça 108) 
Data da Expedição: 23/6/2021
Data da Ciência: 1/7/2021 (peça 109) 
Nome Recebedor: Eliane Aparecida Ribeiro Silva
Observação: Ofício enviado para o endereço do responsável, conforme pesquisa na base de dados no sistema da Receita Federal, custodiada pelo TCU (peça 107) .
Fim do prazo para a defesa: 16/7/2021
	
14. Conforme Despacho de Conclusão das Comunicações Processuais (peça 112) , as providências inerentes às comunicações processuais foram concluídas.
15. Transcorrido o prazo regimental, o responsável Eduardo Sales Mariano apresentou defesa, que será analisada na seção Exame Técnico.
ANÁLISE DOS PRESSUPOSTOS DE PROCEDIBILIDADE DA IN/TCU 71/2012
Avaliação de Viabilidade do Exercício do Contraditório e Ampla Defesa
16. Verifica-se que não houve o transcurso de mais de dez anos desde o fato gerador sem que tenha havido a notificação do responsável pela autoridade administrativa federal competente (art. 6º, inciso II, c/c art. 19 da IN/TCU 71/2012, modificada pela IN/TCU 76/2016) , uma vez que o fato gerador da irregularidade sancionada ocorreu em 27/11/2009, e o responsável foi notificado sobre as irregularidades pela autoridade administrativa competente conforme segue:
16.1. Eduardo Sales Mariano, por meio do edital acostado à peça 81, publicado em 23/6/2017.
Valor de Constituição da TCE.
17. Verifica-se, ainda, que o valor atualizado do débito apurado (sem juros) em 1/1/2017 é de R$ 112.508,04, portanto superior ao limite mínimo de R$ 100.000,00, na forma estabelecida conforme os arts. 6º, inciso I, e 19 da IN/TCU 71/2012, modificada pela IN/TCU 76/2016.
OUTROS PROCESSOS/DÉBITOS NOS SISTEMAS DO TCU COM OS MESMOS RESPONSÁVEIS
18. Informa-se que não foi encontrado débito imputável ao responsável em outros processos no Tribunal.
19. A tomada de contas especial está, assim, devidamente constituída e em condição de ser instruída.
EXAME TÉCNICO
20. O exame técnico tratará de analisar as alegações de defesa encaminhadas.
21. Essas alegações trata-se de:
a) argumentos de defesa (peça 111) .
Da defesa do responsável Eduardo Sales Mariano (peça 111) 
22. O responsável Eduardo Sales Mariano apresentou defesa, que passa a ser analisada em seguida.
Argumento Preliminar de que ocorreu PRESCRIÇÃO (peça 111, p. 2-4) .
23. Conforme a defesa, ocorreu a prescrição, porque as ditas irregularidades noticiadas ocorreram em 27/11/2009 e o ato de ordenação da citação do defendente somente ocorreu em 01/06/2021, portanto, os fatos ocorreram há mais de 11 anos.
24. Sobre a pretensão ressarcitória de eventual dano ao erário necessário que o julgamento seja realizado com base nas decisões recentes proferidas pelo Sodalício Supremo Tribunal Federal, que analisou a temática nos julgamentos que originaram o Tema 666 - proveniente do RE 669.069; Tema 897 - RE 852.475 e Tema 899 - RE 636.886.
25. O primeiro deles foi o RE 669069 (Tema 666) , no qual o Tribunal aprovou a tese de que é prescritível a ação de reparação de danos à Fazenda Pública decorrente de ilícitos civis, com decisão já transitada em julgado.
26. O segundo deles foi o RE 852475 (Tema 897) , também com trânsito em julgado, cujo objeto foi a prescrição da pretensão ressarcitória de dano ao erário decorrente de ato de improbidade administrativa, tendo o STF assentado a tese de que são imprescritíveis as ações de ressarcimento ao erário fundadas na prática de ato doloso tipificado na Lei de Improbidade Administrativa.
27. Por fim, o STF apreciou o Tema 899 no RE 636886 e concluiu que é prescritível a pretensão de ressarcimento ao erário fundada em decisão de Tribunal de Contas.
28. Portanto, deve ser acatada a prescrição, mas não apenas no que tange a prescrição da pretensão punitiva, sendo que no caso já está comprovado que os fatos se referem ao ano de 2009, já tendo decorrido mais de 11 anos e o gestor não pode ser punido com qualquer imposição de ressarcimento.
29. Ainda é importante citar que a prescrição atinge crimes e várias outras demandas gravíssimas que causam também prejuízo sobremaneira para a sociedade, fé pública, e até mesmo para a aplicação da lei penal. Neste sentido, resta bem claro que a prescrição também atinge ações que buscam o ressarcimento ao erário. Assim, a própria Lei Federal 8.429/92 que foi editada nos termos do Decreto Federal 20.910, de 1932, por sua vez, determinou a prescrição qüinqüenal para as demandas em que figure a Administração Pública
30. Tem-se, portanto, que passados mais de 11 anos, prescreve o direito subjetivo de argüir, ou, em outras palavras, de reclamar em juízo ou no âmbito desta Secretaria qualquer tipo de ressarcimento ao erário, também em razão da regra geral imposta pelo Decreto Federal 20.910/1932. No mesmo diapasão, no âmbito federal, e para a seara administrativa, foi decretada a decadência qüinqüenal para a anulação de atos administrativos, através do art. 54 da Lei Federal 9.784, de 29 de janeiro de 1999, impondo, com isso, limites à Súmula 473 do STF, que, por sua vez, determina que a Administração pode anular seus próprios atos, quando eivados de vícios que os tornam ilegais.
31. Tem-se, portanto, que administrativa e judicialmente a regra geral imposta para discussão e eventual ressarcimento ao erário é de cinco anos.
32. Aqui mais uma vez destaca-se a aplicação do princípio da segurança jurídica, que é o maior e mais relevante objetivo dos institutos da prescrição e da decadência, constituindo um dos pilares de nosso sistema jurídico e do Estado Democrático de Direito, conforme previsto pelo art. 5º, inciso XXXVI, da Constituição Federal, e pelo art. 6º, caput, e parágrafo 2º, da Lei de Introdução ao Código Civil.
33. E, em acréscimo, consumado o prazo quinquenal, resta aos legitimados apenas a 'via judicial para o pleito de eventual ressarcimento', na linha do acórdão proferido pela Primeira Turma do Superior Tribunal de Justiça no RESP 1480350/RS, Min. Benedito Gonçalves, DJE 12.04.2016, precedente específico acerca da extensão das competências sancionatórias dos órgãos de controle interno e externo após o decurso do lapso prescricional de 5 (cinco) anos, com solução no sentido da exclusão do débito imputado pelo C. TCU a Prefeito Municipal.
34. Portanto, diante do já decidido pelo Supremo Tribunal Federal e no precedente citado do Superior Tribunal de Justiça quanto a matéria resta claro que ao caso em exame deve ser decretada a prescrição e arquivamento da representação.
35. Ressalta-se, ainda, que o juízo acerca da qualificação de atos como dolosos de improbidade administrativa pertence ao Poder Judiciário que o fará seguindo as regras materiais e processuais dispostas na lei de improbidade administrativa, portanto, não podem ser manejadas pelos Tribunais de Contas.
36. Neste sentido, aplicando os precedentes citados a pretensão ressarcitória exercida pelo Tribunal de Contas nesse caso está totalmente prescrita. Com isso, diante do já decidido pelo STF e STJ a presente tomada de contas especial deve ser extinta com resolução de mérito.
Análise da Defesa
37. O Supremo Tribunal Federal - STF, no Recurso Extraordinário - RE 636.886, fixou a tese, com repercussão geral reconhecida, de que 'é prescritível a pretensão de ressarcimento ao erário fundada em decisão de Tribunal de Contas' (Tema 899) . Em que pese o questionamento acerca da abrangência da tese ali firmada, confirmada em embargos declaratórios julgados em agosto de 2021, no sentido de que se circunscreveria apenas ao processo de execução da condenação imposta pelo TCU (ou seja, inaplicável à pretensão de ressarcimento exercida no processo 'conhecimento' da TCE) , verifica-se que o STF, por meio de decisões prolatadas pelas suas duas turmas, tem decidido de forma reiterada que se aplica o prazo prescricional de 5 anos previsto na Lei 9.873/1999 às pretensões sancionatória e ressarcitória a cargo do Tribunal de Contas da União.
38. Seja por aplicação direta ou por analogia, a orientação sufragada é no sentido de que o prazo de 5 anos é compatível com a tese de que a ação e a execução prescrevem no mesmo prazo (Súmula 150 do STF) , bem como com o fato de que a Lei 9.873/1999 - que regulamenta o exercício de ação punitiva pela Administração Pública Federal, direta e indireta - regeria integralmente a prescrição no âmbito do TCU. Quanto a este último aspecto, o Ministro Luís Roberto Barroso, no voto exarado no julgamento do MS 32.201, embora tenha advertido que a atuação do TCU, em sua acepção clássica, não se qualifica como exercício do poder de polícia, ressaltou que a Lei 9.873/1999 assumiria vocação regulatória geral da prescrição do exercício da competência sancionadora da Administração Pública, sendo sua disciplina aplicável a qualquer ação punitiva da Administração Pública Federal, exceto àquelas esferas em que exista regulamentação específica. Ademais, em virtude da autonomia científica do Direito Administrativo, não haveria razão plausível para suprimir a omissão da Lei Orgânica do Tribunal de Contas da União, no tocante ao estabelecimento de um prazo prescricional próprio, valendo-se das normas de direito civil, e não das de direito administrativo.
39. Eis algumas ementas que evidenciam o entendimento predominante do STF:
'Ementa: AGRAVO REGIMENTAL EM MANDADO DE SEGURANÇA. TOMADA DE CONTAS ESPECIAL. TRIBUNAL DE CONTAS DA UNIÃO. CONDENAÇÃO A RESSARCIMENTO AO ERÁRIO. PRESCRIÇÃO. MARCO INTERRUPTIVO. ART. 2°, II, DA LEI 9.873/1999. ATO INEQUÍVOCO DE APURAÇÃO DO FATO. DISCUSSÃO. DIREITO LÍQUIDO E CERTO. DEMONSTRAÇÃO. INOCORRÊNCIA. SUBSISTÊNCIA DA DECISÃO AGRAVADA. AGRAVO A QUE SE NEGA PROVIMENTO. I - As razões do agravo regimental são inaptas para desconstituir os fundamentos da decisão agravada, que, por isso, se mantêm hígidos. II - Aplicando-se a regulamentação da Lei 9.873/1999 ao caso concreto, observa-se que a pretensão sancionatória do TCU, em relação aos atos praticados pelo impetrante, levando-se em consideração a ocorrência de 5 causas interruptivas da prescrição, não teria sido fulminada pelo decurso do tempo. III - A pretensão do recorrente, fundada na discussão sobre os fatos apontados como marcos interruptivos da prescrição da pretensão punitiva da Administração Pública, refoge aos estreitos limites do mandamus, ante a ausência de liquidez e certeza do direito pleiteado. IV - Agravo regimental a que se nega provimento. MS 36067 ED-AgR. Órgão julgador: Segunda Turma. Relator (a) : Min. RICARDO LEWANDOWSKI. Julgamento: 18/10/2019'
'Ementa: AGRAVO REGIMENTAL EM RECLAMAÇÃO. TRIBUNAL DE CONTAS DA UNIÃO. TOMADA DE CONTA ESPECIAL. PRESCRIÇÃO DA PRETENSÃO PUNITIVA. RECONHECIDA EM DECISÃO DO SUPREMO TRIBUNAL FEDERAL. PRESCRITIBILIDADE DO RESSARCIMENTO AO ERÁRIO FUNDADA EM DECISÃO DE TRIBUNAL DE CONTAS. AÇÃO DE IMPROBIDADE ADMINISTRATIVA COM PEDIDO DE RESSARCIMENTO JÁ EM CURSO. AGRAVO REGIMENTAL A QUE SE NEGA PROVIMENTO. I - O acórdão do TCU determinou a formação de processo administrativo para avaliarem, efetivamente, a eventual responsabilização do agravado para o ressarcimento do dano ao erário, contrariando, assim, autoridade desta Corte no MS 35.512/DF, uma vez que houve a concessão da segurança para declarar a ocorrência da prescrição da pretensão punitiva do TCU em relação às infrações imputadas a ele, destacando-se que a União poderia perseguir os valores referentes ao ressarcimento dos danos na esfera judicial. II - Agravo regimental a que se nega provimento. (Rcl 39497 AgR. Órgão julgador: Segunda Turma. Relator (a) : Min. RICARDO LEWANDOWSKI. Julgamento: 10/10/2020) '
'Ementa: MANDADO DE SEGURANÇA. DIREITO ADMINISTRATIVO. TRIBUNAL DE CONTAS DA UNIÃO. SERVIDOR DA SECRETARIA DE SAÚDE DO ESTADO DO ACRE. FISCALIZAÇÃO OMISSA E DEFICIENTE NA EXECUÇÃO DE DOIS CONVÊNIOS FIRMADOS ENTRE A SECRETARIA ESTADUAL E O MINISTÉRIO DA SAÚDE. APLICAÇÃO DE MULTA. ARTS. 28, II, E 58, II, DA LEI 8.443/1992. ART. 268, II, DO REGIMENTO INTERNO DO TCU. PRESCRIÇÃO DA PRETENSÃO SANCIONATÓRIA. OCORRÊNCIA. APLICAÇÃO DA LEI 9.873/1999. PRECEDENTES DESTE STF. MEDIDA LIMINAR DEFERIDA E RATIFICADA NO EXAME DE MÉRITO. SEGURANÇA CONCEDIDA PARA AFASTAR A MULTA APLICADA. 1. A prescrição da pretensão punitiva do TCU é regulada pela Lei 9.873/1999, descabendo a aplicação do prazo decenal previsto na legislação civil (art. 205 do Código Civil) . Ao revés, incide o prazo quinquenal previsto na Lei 9.873/1999 (MS 32201, Rel. Min. Roberto Barroso, PRIMEIRA TURMA, DJe 7/8/2017; MS 35.512-AgR, Rel. Min. Ricardo Lewandowski, SEGUNDA TURMA, DJe 21/6/2019) . 2. In casu, na linha do parecer apresentado pelo Ministério Público Federal e da decisão liminar de minha lavra, é inequívoca a superação do prazo prescricional quinquenal. Os ilícitos apontados pela Corte de Contas ocorreram em julho de 2006, tendo o processo de auditoria sido instaurado em 9/10/2006. A ordem de citação do responsável para a audiência, por sua vez, ocorreu em 25/6/2007. Entretanto, a decisão condenatória recorrível foi exarada somente em 31/5/2016, data da prolação do Acórdão 3513/2016-TCU-Primeira Câmara. 3. Ex positis, CONCEDO A SEGURANÇA unicamente para afastar a sanção de multa aplicada ao impetrante, nos autos da Tomada de Contas Processo 023.288/2006-0, máxime da ocorrência de prescrição da pretensão punitiva do Tribunal de Contas da União. MS 35940. (Órgão julgador: Primeira Turma. Relator (a) : Min. LUIZ FUX. Julgamento: 16/06/2020) .'
40. Essa orientação também foi seguida nas seguintes decisões monocráticas: MS 36.127-MC/DF e MS 35.940-MC/DF, Rel. Min. Luiz Fux; MS 35.294, MS 35.539/DF e MS 35.971-TP/DF, Rel. Min. Marco Aurélio; MS 34.256 MC/DF, MS 36.054-MC e MS 36.067-MC/DF, Rel. Min. Ricardo Lewandowski.
41. O Supremo Tribunal Federal tem se pronunciado no sentido de reconhecer não só a aplicação da prescrição quinquenal com fulcro na interpretação da Lei 9.873/1999, mas também a incidência dos marcos interruptivos do prazo prescricional consignados na referida lei, tantas vezes quanto presentes os suportes fáticos (MS 32201, Relator: Min. Roberto Barroso) .
42. Entendimento que também foi adotado nas seguintes decisões monocráticas: MS 36.054, MS 34.256-MC, MS 35.512 e MS 36.067-MC, todos de relatoria do Min. Ricardo Lewandowski; MS 35.294, MS 35.539 e MS 35.971-TP, todos de relatoria do Min. Marco Aurélio; MS 32.201, Rel. Min. Roberto Barroso, e MS 36.127-MC e MS 35.940-MC, Min. Luiz Fux.
43. Em relação ao termo inicial da contagem do prazo prescricional, o 'caput' do art. 1º da Lei 9.873/1999 oferece solução que não destoa do modelo adotado pelo TCU no incidente de uniformização de jurisprudência, em que se examinou a prescrição da pretensão punitiva, nos termos do Acórdão 1441/2016-TCU-Plenário (Rel. Min. Benjamin Zymler) , com a adição da particularidade de explicitar o caso de infrações permanentes ou continuadas:
a) Regra geral: 'data da prática do ato'  (o que equivale a 'ocorrência da irregularidade sancionada') ;
b) Regra especial: 'no caso de infração permanente ou continuada, do dia em que tiver cessado'.
44. A Lei 9.873/1999, no art. 2º, estabelece as causas interruptivas da prescrição punitiva, consoante abaixo transcrito, já na redação conferida pela Lei 11.941/2009:
'Art. 2º Interrompe-se a prescrição da ação punitiva:
I - pela notificação ou citação do indiciado ou acusado, inclusive por meio de edital;
II - por qualquer ato inequívoco, que importe apuração do fato;
III - pela decisão condenatória recorrível.
IV - por qualquer ato inequívoco que importe em manifestação expressa de tentativa de solução conciliatória no âmbito interno da administração pública federal.'
45. O quadro a seguir indica alguns eventos processuais, ocorridos no curso de uma TCE (fase interna e externa) - instaurada em razão de irregularidades na aplicação de recursos da União transferidos a entes subnacionais - que poderiam ser enquadrados nas causas de interrupção da prescrição acima apontadas, sem prejuízo, é claro, de outras ocorrências fáticas elegíveis como marco interruptivo, a depender da forma de proceder de cada entidade ou órgão tomador de contas.
	I - pela notificação ou citação do indiciado ou acusado, inclusive por meio de edital;
	 (i) notificação no âmbito do procedimento administrativo de ressarcimento previamente à instauração da TCE;
 (ii) notificação efetuada pelo órgão tomador de contas acerca da instauração da TCE;
 (iii) citação efetuada pelo TCU.
*Data da ciência da notificação ou citação pelos responsáveis ou de publicação do edital no DOU.

	II - por qualquer ato inequívoco, que importe apuração do fato;
* procedimento que evidencie a apuração dos fatos irregulares, com o objetivo quantificar o dano e identificar possíveis responsáveis.
	 (i) relatório de sindicância ou PAD;
 (ii) relatório de apuração de irregularidades referente ao processo administrativo prévio à instauração da TCE;
 (iii) relatórios de fiscalização, pareceres, despachos, informações e memorandos relacionados à apuração dos fatos irregulares;
 (iv) relatório do tomador de contas;
 (v) relatório do controle interno;
 (vi) termo de instauração ou designação de instauração da TCE;
 (vii) autuação da TCE no TCU; entre outras causas.
*Há quem inclua nesse grupo diligências que comprovam providências do responsável sobre as irregularidades investigadas.

	III - pela decisão condenatória recorrível.
	 (i) Verifica-se apenas no âmbito do TCU com a data da prolação do acórdão condenatório recorrível.

	IV - por qualquer ato inequívoco que importe em manifestação expressa de tentativa de solução conciliatória no âmbito interno da administração pública federal.
	 (i) pedido de parcelamento;
 (ii) pagamento parcial do débito;
 (iii) qualquer manifestação do responsável que demonstre claramente a sua intenção de recolher o débito.

46. Bem se vê, portanto, que haveria uma multiplicidade de causas de interrupção da prescrição, conforme se depreende do art. 2º da Lei 9.873/1999. Tal exegese encontra respaldo em precedentes do STF, a exemplo do que se decidiu no julgamento do MS 36067 (Rel. Min. Ricardo Lewandowski) , com destaque para trecho do voto em que o Relator reconhece cinco causas de interrupção da prescrição, in verbis:
' (...) Assim, faz-se necessário levar em consideração que, apesar de os fatos objeto da apuração conduzida pela Corte de Contas remontarem aos anos de 1999 e 2000, período no qual o impetrante era Secretário de Saúde municipal, o Tribunal de Contas da União deu prosseguimento à tomada de contas especial por ter constatado a ocorrência de 5 causas interruptivas da prescrição, a saber: a) relatório de auditoria em conjunto realizada pelo Denasus e pela Secretaria Federal de Controle, lavrado em 06/07/2001, sendo este, certamente, um ato inequívoco que importou a apuração do fato (art. 2º, II, da Lei 9.873/1999) ; b) instauração de Tomada de Contas Especial pelo FNS, ocorrida em 05/10/2005, sendo este também, certamente, um ato inequívoco que importou a apuração do fato  (art. 2º, II, da Lei 9.873/1999) ; c) a autuação da presente Tomada de Contas Especial no âmbito do Tribunal de Contas da União, ocorrida em 12/08/2008, sendo este também, certamente, um ato inequívoco que importou a apuração do fato  (art. 2º, II, da Lei 9.873/1999) ; d) o ato que ordenou a citação do responsável, ora impetrante, ocorrida em 12/07/2010 (art. 2º, I, da Lei 9.873/1999) ; e e) o exercício do poder punitivo ocorrido em 20/06/2012, data da prolação do Acórdão 1.563/2012-Plenário (art. 2º, III, da Lei 9.873/1999) .'
47. No caso concreto, portanto, tendo como parâmetro a tese firmada pelo STF, no RE 636.886, no sentido de que ambas as pretensões do TCU (sancionatória e ressarcitória) sujeitam-se ao prazo prescricional de 5 anos previsto na Lei 9.873/1999, considerando, ainda, o sistema prescricional delineado na citada lei, inclusive as causas de suspensão e de interrupção da prescrição:
a) 'Datas das práticas dos atos' (termo inicial para contagem dos prazos prescricionais) : 23/11/2010 (data da prestação de contas) ;
b) Verificação de irregularidades físicas, na Nota Técnica de Reanálise 084/2013 (peça 54) , de 27/2/2013;
c) Verificação de irregularidades financeiras (exclusividade) , na Nota Técnica de Reanálise 476/2014 (peça 58) , de 9/9/2014;
d) Verificação de irregularidades físicas, no Parecer Técnico 41/2017/GSNPTur/SNPTur (peça 76) , de 11/5/2017;
e) Relatório de TCE (peça 95) , que detectou a falha das execuções física e financeira, de 7/11/2018;
f) Autuação do processo, em 31/1/2020;
g) Ordem de citação dos responsáveis pela falha de não alcance dos objetivos do ajuste, de peça 80, de 1/6/2021.
48. Analisando-se a sequência de eventos processuais enumerados no item anterior, os quais teriam o condão de interromper a prescrição da ação desta Corte no entender do STF, observa-se que:
a) em relação às irregularidades objeto de citação, relativas às execuções física e financeira, não transcorreu o prazo prescricional de 5 (cinco) anos entre cada evento processual e o seguinte. Ressalte-se ainda que não teria ocorrido a prescrição intercorrente a que se refere o art. 1º, § 1º, da Lei 9873/99 (prazo de 3 anos) . Portanto, levando-se em consideração o entendimento do STF, não teria ocorrido a prescrição da pretensão ressarcitória a cargo do TCU.
49. Contudo, no caso concreto tratado no RE 636.886 (tema 899 da repercussão geral) diz respeito à fase de execução judicial de deliberação do Tribunal de Contas, tanto assim que, para deslindá-lo, foi necessária a aplicação da Lei 6.830/1980, a Lei de Execuções Fiscais, diploma legal evidentemente inaplicável à fase que antecede a formação do título executivo extrajudicial, caracterizada pela atuação do órgão de controle externo até a prolação do acórdão.
50. Considerando que o TCU ainda não se pronunciou sobre os efeitos do julgamento de mérito da referida decisão do STF em relação às pretensões de ressarcimento ao erário veiculadas por meio dos processos de tomada de contas especiais, por cautela, deve-se adotar a orientação da Corte de Contas, na pendência de julgamento do RE 636.886, mesmo reconhecida sua repercussão geral, no sentido de que a matéria ali tratada alcançaria tão somente a fase judicial de cobrança do título extrajudicial, não atingindo os processos de controle externo, mantendo-se a interpretação adotada pela Corte Suprema, em 2008, no Mandado de Segurança - MS 26.210, oportunidade em que foi fixada tese da imprescritibilidade das ações de ressarcimento ao erário:
'A suspensão pelo STF das demandas nas quais esteja em questão a prescritibilidade da pretensão de ressarcimento ao erário com base em decisão de tribunal de contas (RE 636.886/STF) alcança tão somente a fase judicial de cobrança do título extrajudicial, não atingindo os processos de controle externo em trâmite. Até julgamento definitivo em contrário pelo STF, permanece o entendimento do TCU acerca da imprescritibilidade das pretensões de ressarcimento decorrentes de tomadas de contas especiais. (Acórdão 1.267/2019-Plenário, Relator: Min. AROLDO CEDRAZ) '
51. Desse modo, no entendimento do TCU, não ocorreu a prescrição ressarcitória.
52. Por outro lado, especificamente no que tange à prescrição da pretensão punitiva, verifica-se que o Acórdão 1441/2016-TCU-Plenário, Relator Ministro Benjamin Zymler, que uniformizou a jurisprudência acerca dessa questão, subordinou tal prescrição ao prazo prescricional geral indicado no art. 205, do Código Civil, que é de dez anos, contado da data de ocorrência da irregularidade sancionada, nos termos do art. 189, do Código Civil, sendo este prazo interrompido pelo ato que ordenar a citação, a audiência ou a oitiva do responsável.
53. No caso em exame, ocorreu a prescrição, uma vez que a irregularidade sancionada ocorreu em 27/11/2009, e o ato de ordenação da citação ocorreu em 1/6/2021.
54. Portanto, diferente do entendimento esposado pelo responsável, não se configurou a prescrição quanto às competências ressarcitória e punitiva.
55. Desse modo, essas alegações não devem ser acolhidas.
Arrazoados no sentido de que o objeto do convênio foi plenamente executado, e a regular aplicação dos recursos foi comprovada ao Ministério do Turismo (peça 111, p. 5-9) .
56. Quanto ao mérito, se a tanto chegarmos, necessário esclarecer que para fins de responsabilidade do agente político, ou do agente público, seja nas esferas administrativa, civil ou penal, é preciso perquirir se efetivamente encontra-se configurada culpa ou dolo, consoante a própria redação do art. 37, parágrafo 6º, da Constituição Federal vigente.
57. O saudoso Mestre Hely Lopes Meirelles ensina que o agente político 'só responde civilmente por seus atos funcionais se os praticar com dolo, culpa manifesta, abuso ou desvio de poder. O só fato de o ato ser lesivo não lhe acarreta a obrigação de indenizar. Necessário se torna, ainda que, além de lesivo e contrário a direito, resulte de conduta abusiva do Prefeito no desempenho do cargo ou a pretexto de seu exercício' (Direito Municipal Brasileiro, Malheiros Ed., 6ª Ed., 1993, SP, p. 583) .
58. Neste sentido, devem ser integralmente acatadas as razões de defesa porque foram cumpridas integralmente todas as diretrizes do Ministério do Turismo na execução do convênio 01028/2009 sendo que os recursos repassados à época pelo Ministério do Turismo foram aplicados na execução das festividades do 18º Festival de Lingüiça de Jampruca, conforme notas de empenhos e comprovantes de liquidação das despesas apresentados pelo município.
59. Data máxima vênia, não procedem as conclusões levantadas no relatório técnico elaborado na presente tomada de contas especial, uma vez que o defendente comprovou de maneira efetiva e legal a correta aplicação de todos os recursos financeiros recebidos do Ministério do Turismo.
60. A prestação de contas do convênio comprovou que foram contratados artistas renomados no cenário nacional, consagrados pela crítica e que os valores contratados estão dentro dos preços praticados no mercado, sendo que tais artistas foram contratados por intermédio de seus empresários exclusivos.
61. Conforme os documentos juntados a empresa produtora de eventos funcionou como intermediário na contratação direta dos artistas, devidamente autorizada pelo seu empresário exclusivo.
62. Neste sentido, resta bem claro a boa-fé do defendente e a lisura na condução da administração municipal em Itanhomi, demonstrando que não teve dolo e que aplicou corretamente todos os recursos repassados para a execução do referido convênio.
63. Dessa forma, executou o convênio na sua integralidade com aplicação de todos os recursos públicos disponibilizados. Ocorre Eminente Ministro relator, que o plano de trabalho aprovado foi devidamente cumprido não existindo nenhuma irregularidade e muito menos desvio de finalidade que pudesse comprometer a prestação de contas apresentada pelo ora defendente.
64. Impende ressaltar, que cabe ao gestor comprovar a boa e regular aplicação dos recursos públicos colocados sob sua responsabilidade, restando claro que o objeto do convênio foi devidamente cumprido, não houve desvio de finalidade, tendo o convênio sido executado na mesma natureza daquela inicialmente acertada, com benefício da comunidade e em prol do interesse do público.
65. A propósito de situações assemelhadas, esta Egrégia Corte do Tribunal de Contas da União, em diversas oportunidades, tem se manifestado no sentido de aceitar a justificativa apresentada, quando resta demonstrado que os recursos repassados foram integralmente aplicados no convênio e que não houve desvio de finalidade e ficou comprovado o atendimento do interesse público.
66. Neste sentido, é a jurisprudência do Egrégio Tribunal de Contas da União (AC-1518-15/08-1, GRUPO II/CLASSE II/ Primeira Câmara, Processo Processo 011.937/2006-7, Tomada de Contas Especial, Entidade: Prefeitura Municipal de Colorado do Oeste - Rondônia) .
67. Com efeito, a contratação dos artistas que se apresentaram nas festividades do 18º Festival de Lingüiça seguiu o rito procedimental da lei federal 8.666/93, em especial o disposto no inciso III, § 2º, do art. 25, que dispõe ser inexigível a licitação quando houver inviabilidade de competição, em especial para contratação de profissional de qualquer setor artístico, diretamente ou através de empresário exclusivo, desde que consagrado pela crítica especializada ou pela opinião pública.
68. Dessa forma, não há que se falar em aplicação irregular dos recursos recebidos, pois os artistas foram devidamente contratados e realizaram os shows conforme plano de trabalho do convênio. A norma legal não prevê a exigência de que para a referida contratação deve ser apresentada cópia de contrato de exclusividade dos artistas com o empresário, registrado em cartório, apenas exige que a referida contratação seja feita diretamente ou através de empresário exclusivo.
69. Na hipótese de contratação por inexigibilidade de profissional do setor artístico a carta de exclusividade serve como elemento idôneo a amparar a contratação direta, fazendo correlação entre o que se pretende e o modo personalíssimo como será realizado pelo contratado, a circunstância da consagração pela crítica especializada ou pela opinião pública.
70. Neste sentido, foi juntado aos autos documentação com a carta de exclusividade e/ou declaração firmada pelo artista, no sentido de ser o seu trabalho contratado exclusivamente por intermédio de seu empresário. Cumpre esclarecer que no ramo artístico, mais precisamente com relação a música popular os artistas se valem dos serviços de empresários e de empresas de eventos.
71. A contratação direta é do artista, sendo que o empresário faz sua intermediação e é aceita quando comprovado se tratar do empresário exclusivo do artista a ser contratado. No caso em tela em nenhum momento houve apuração de superfaturamento e/ou qualquer outra irregularidade, inclusive, foram juntados vasta documentação comprovando que os artistas contratados realizaram seus shows nas festividades conforme o objeto do convênio.
72. Registre-se que o evento foi realizado em todas as circunstâncias do convênio, com ampla divulgação, com a quitação integral de todas as despesas oriundas das obrigações pactuadas no convênio assinado, portanto, não houve qualquer desvio de recursos e nem danos ao erário público. Toda a programação da festa foi cumprida, especialmente a apresentação dos artistas, o que revela que a forma de contratação foi válida, sem qualquer prejuízo ao erário público.
73. Este Egrégio Tribunal de Contas, em diversas ocasiões, tem decidido no sentido de considerar regulares as aplicações de recursos em convênios, desde que mantida sua finalidade. Considerando que os recursos foram aplicados dentro da finalidade proposta - realização das festividades do 18º Festival da Lingüiça de Jampruca - como se verifica dos autos, não é possível imputar ao defendente o pagamento das quantias fixadas no ofício em epigrafe, uma vez que seria medida injusta, dado que os recursos não foram malversados (AC-0100-11/99-2, GRUPO II - CLASSE II - 2ª CÂMARA, Processo Processo 375.110/1994-1, Tomada de Contas Especial, Entidade: Prefeitura Municipal de Boa Esperança/MG) .
74. A conduta do ora defendente foi totalmente praticada conforme o princípio da legalidade e demais princípios que regem a Administração Pública, não praticou nenhum ato doloso e muito menos causou prejuízos ao erário. Ao contrário, a documentação apresentada nos autos demonstra que o defendente cumpriu integralmente os termos do convênio firmado junto ao Ministério do Turismo garantindo o cumprimento do princípio de supremacia do interesse público sobre o particular beneficiando a comunidade do município de Jampruca-MG.
75. Os documentos juntados nos autos pelo ora defendente quando apresentou a prestação de contas comprovaram que os recursos públicos liberados para execução do convênio foram integralmente utilizados respeitando a legislação vigente não acarretando prejuízos ao erário.
76. Dessa forma, Eminentes Ministros, as razões de defesa apresentadas vão de encontro com toda a documentação juntada aos autos demonstrando que o defendente na sua gestão como Prefeito Municipal executou e acompanhou a realização das festividades ficando claro que os recursos públicos transferidos foram integralmente empregados.
77. Eminentes Ministros se houve algum erro foi meramente procedimental que não configura irregularidade insanável, pois os recursos foram corretamente aplicados e devidamente comprovados. Conforme o princípio da razoabilidade e proporcionalidade, irregularidades meramente procedimentais não se equiparam aos comportamentos desonestos capazes de revelar prática de atos de improbidade administrativa. A conduta praticada pelo defendente não se consubstancia em dolo, culpa ou má-fé, pois não houve desvio de recursos e muito menos prejuízo ao erário, agindo estritamente conforme o princípio da legalidade e demais princípios que norteiam a Administração Pública.
78. Dessa forma, não pode subsistir aplicação de penalidade de devolução dos recursos recebidos, sob pena de enriquecimento ilícito da União.
79. Assim, Eméritos Ministros, não há falar-se em irregularidade capaz de imputar penalidade para o defendente, mesmo porque não se verificou ato de improbidade ou lesão ao erário, eis que atendeu ao princípio da legalidade - princípio da reserva legal, pois foi aplicado corretamente os recursos públicos repassados pelo Ministério do Turismo. A culpabilidade segundo o penalista Luiz Régis Prado, em seu livro Curso de Direito Penal Brasileiro, é entendida como fundamento e limite da pena.
80. No caso em tela, observa-se uma desproporcionalidade entre a conduta praticada pelo agente e a pena que foi-lhe aplicada, pois não tendo o agente agido com dolo e ainda não tendo sua conduta acarretado prejuízo ao erário público, sendo que o convênio foi integralmente executado não tendo havido desvio de finalidade, está claro que a imposição de devolução dos recursos recebidos vai muito além de qualquer mera irregularidade que não acarretou vício insanável, atentando, inclusive, contra sua dignidade, uma vez que o agente não praticou nenhum ato que acarreta improbidade administrativa. Assim, o princípio da responsabilidade penal subjetiva ou da imputação subjetiva retrata a impossibilidade de se responsabilizar por uma ação ou omissão quem tenha atuado sem dolo ou culpa, artigos 18 e 19 do Código Penal Brasileiro.
81. Ocorre que, conforme entendimento do penalista Luiz Régis Prado, 'a consequência jurídica deve ser proporcional ou adequada à gravidade do desvalor da ação representado pelo dolo ou culpa, que integra, na verdade, o tipo injusto'. Portanto, no âmbito de prejudicial de mérito resta evidente a prescrição da pretensão punitiva e, no mérito, resta claro que o defendente aplicou corretamente todos os recursos recebidos não podendo ser punido por meras irregularidades procedimentais porque a festividade foi efetivamente realizada trazendo benefícios para a comunidade local.
Análise da defesa
82. Os argumentos devem ser rejeitados, conforme se verificará adiante.
83. Há três grupos de argumentos: os da execução física, os da execução financeira, e os demais argumentos. Esses três grupos serão analisados separadamente.
Análise dos argumentos referentes à execução física
84. Cabe inicialmente rememorar as falhas relativa à execução física, verificadas na instrução de peça 104.
Tabela 1 - Itens com execução física glosada
	Item
	Valor (R$) *
	Ressalva
	Repercussão da Ressalva e
acréscimos da análise do TCU

	Anúncio em TV
	1.800,00
	Item não executado com recursos do Convênio conforme explicitado na defesa do Convenente.
	O item não foi comprovado.

	Inserções em Rádio
	4.500,00
	Conforme apontado por ocasião da análise anterior, a remuneração de rádio comunitária com recursos do convênio para divulgação do evento é vedada pela lei 9.612/98, que instituiu o serviço de radiodifusão comunitária. Portanto, a execução do item permanece reprovada.
Quanto à rádio São Francisco FM, não foram enviados o mapa de mídia e o comprovante de veiculação, apenas um comprovante de previsão de irradiação.
	O item não foi comprovado.

	Material Promocional - Confecção de camisetas
	7.000,00
	O convenente encaminhou apenas justificativa a qual não se considera procedente uma vez que em momento algum da prestação de contas, nem no início nem quando das últimas diligências, o convenente encaminhou qualquer exemplar da camiseta nem declaração de recebimento do material, explicitando a quantidade de unidades, com o nome legível, assinatura e CPF do responsável pelo recebimento.
	O item não foi comprovado.

	Confecção de Faixas 3,0 x 0,70 m (100 FAIXAS) 
	9.750,00
	o convenente não mandou fotografias de nenhuma faixa acompanhadas de listagem com os respectivos endereços dos locais em que foram fixadas, não foi possível verificar a execução do item, mantendo-se a reprovação de sua execução.
	O item não foi comprovado.

	Banheiros Químicos
	12.500,00
	Nada foi encaminhado.
	O item não foi comprovado.

	Total
	35.550,00*
		
*o débito equivale ao valor total glosado, de 35.550,00, multiplicado pelo valor proporcional da parcela federal aplicada no convênio, de 95,23%, totalizando R$ 33.854,26.
85. Segundo a Parecer Técnico 41/2017/GSNPTur/SNPTur (peça 76) , parte dos itens previstos no plano de trabalho do convênio (peça 2) não teve a execução física comprovada. Seguem as informações contidas nessas notas acerca do item glosado:
86. Percebe-se que, a entidade convenente não logrou comprovar a realização de parte dos itens previstos no plano de trabalho, visto que não apresentou documentos comprobatórios da execução física desses.
87. No caso dos itens 'anúncio em tv', 'inserções em rádio' e 'confecção em faixas', o convênio estabelecia de forma taxativa a forma de prestação de contas (cláusula décima segunda, parágrafo segundo, alíneas 'i' e 'j') :
i) comprovação por meio de fotografia nos casos em que houver banners, faixas, troféus e medalhas, de cada peça afixada ou entregue;
j) cópia do anúncio em vídeos, cd's, dvd's, entre outros, e, ainda, comprovante de veiculação dos anúncios em rádios, tv, jornais, revistas ou catálogos, se for o caso;
88. Já quanto aos itens 'confecção de camisetas' e 'banheiros químicos', faz-se mister relatar que o convênio em referência não estabelece de forma específica a necessidade de envio pelo convenente de fotos com nome do evento, fotos dos itens, identificando camisetas ou banheiros. No entanto, no processo TC Processo 009.845/2012-7, que tratou de consulta do Ministério do Turismo ao TCU em relação à dúvida quanto aos documentos necessários para comprovação dos eventos referentes a convênios celebrados anteriormente ao ano de 2010, esta Corte decidiu, no Acórdão 1.459/2012-TCU-Plenário:
'9.2. responder ao consulente que:
9.2.1 a análise de prestação de contas relativas a convênios celebrados pelo Ministério do Turismo deve observar, quanto aos documentos que a compõem, a legislação vigente à época da celebração da avença e o prescrito no termo de ajuste, sendo sempre necessário que o cumprimento do objeto pelo convenente reste indubitavelmente comprovado;
9.2.2 para as situações anteriores a 2010, caso os documentos enumerados no art. 28 Instrução Normativa STN 1/97 e no art. 58 da então vigente Portaria Interministerial 127/2008 não sejam suficientes para comprovar a execução do objeto do convênio, poderão ser exigidos outros elementos de prova, tais como os estabelecidos a partir daquele ano (fotografias, jornais pós-evento, CDs, DVDs, entre outros) .
9.3. responder ao consulente que:
9.2.1 a análise de prestação de contas relativas a convênios celebrados pelo Ministério do Turismo deve observar, quanto aos documentos que a compõem, a legislação vigente à época da celebração da avença e o prescrito no termo de ajuste, sendo sempre necessário que o cumprimento do objeto pelo convenente reste indubitavelmente comprovado;
9.2.2 para as situações anteriores a 2010, caso os documentos enumerados no art. 28 Instrução Normativa STN 1/97 e no art. 58 da então vigente Portaria Interministerial 127/2008 não sejam suficientes para comprovar a execução do objeto do convênio, poderão ser exigidos outros elementos de prova, tais como os estabelecidos a partir daquele ano (fotografias, jornais pós-evento, CDs, DVDs, entre outros) .'
89. Observa-se, assim, que a exigência do Ministério do Turismo está de acordo com o referido acórdão. Caso o convenente não pudesse apresentar filmagem e/ou fotografias constando o nome do evento, bem como dos itens camisetas e banheiros, poderia comprovar que o objeto do convênio fora indubitavelmente cumprido por meio de outros documentos, conforme listados de forma não exaustiva no Acórdão 1.459/2012-TCU-Plenário. Contudo, verificando a prestação de contas encaminhada pela entidade convenente não se observou nenhum documento que comprovasse a realização dos itens mencionados.
90. Feita essa descrição da irregularidade, passamos a analisar os arrazoados da defesa.
91. Basicamente a defesa entende que comprovou integralmente a realização do evento, pois teria apresentado a documentação adequada na prestação de contas. Como visto nas linhas acima, esse entendimento da defesa não é procedente.
92. Ademais, a defesa não apresentou documentos novos que pudessem comprovar a realização dos itens. Desse modo, nem na prestação de contas, nem na defesa, comprovou-se a execução dos itens impugnados.
Análise dos argumentos referentes à execução financeira (exclusividade e cachês de artistas) 
93. Cabe inicialmente relembrar as falhas relativa à execução financeira (cachês) , verificadas na instrução de peça 104.
94. Em relação à contratação de bandas para a realização de shows por meio de inexigibilidade de licitação, o Acórdão 96/2008-TCU-Plenário, Sessão de 30/1/2008, prolatado em feito relatado pelo Exmo. Ministro Benjamim Zymler, determinou ao Ministério do Turismo, dentre outras, a obrigatoriedade de adoção de algumas providências a serem tomadas pela Convenente na execução de Convênio com recursos federais, as quais deveriam ser comprovadas quando da prestação de contas, sob pena de glosa dos valores envolvidos:
9.5.1. quando da contratação de artistas consagrados, enquadrados na hipótese de inexigibilidade prevista no inciso III do art. 25 da Lei 8.666/1992, por meio de intermediários ou representantes:
9.5.1.1. deve ser apresentada cópia do contrato de exclusividade dos artistas com o empresário contratado, registrado em cartório. Deve ser ressaltado que o contrato de exclusividade difere da autorização que confere exclusividade apenas para os dias correspondentes à apresentação dos artistas e que é restrita à localidade do evento;
9.5.1.2. o contrato deve ser publicado no Diário Oficial da União, no prazo de cinco dias, previsto no art. 26 da Lei de Licitações e Contratos Administrativos, sob pena de glosa dos valores envolvidos.
95. Posteriormente, a jurisprudência dessa Corte de Contas sobre o tema evoluiu, e no Acórdão 1435/2017-TCU-Plenário, Sessão de 5/7/2017, proferido em processo de Consulta relatado pelo Exmo. Ministro Vital do Rêgo (com Voto de Revisor do Exmo. Ministro Augusto Sherman) , o TCU respondeu ao Ministério do Turismo o seguinte:
'9.2.1. a apresentação apenas de autorização/atesto/carta de exclusividade que confere exclusividade ao empresário do artista somente para o (s) dia (s) correspondente (s) à apresentação deste, sendo ainda restrita à localidade do evento, não atende aos pressupostos do art. 25, inciso III, da Lei 8.666/1993, representando impropriedade na execução do convênio;
9.2.2. do mesmo modo, contrariam o sobredito dispositivo legal as situações de contrato de exclusividade - entre o artista/banda e o empresário - apresentado sem registro em cartório, bem como de não apresentação, pelo convenente, do próprio contrato de exclusividade;
9.2.3. tais situações, no entanto, podem não ensejar, por si sós, o julgamento pela irregularidade das contas tampouco a condenação em débito do (s) responsável (is) , a partir das circunstâncias inerentes a cada caso concreto, uma vez que a existência de dano aos cofres públicos, a ser comprovada mediante instauração da devida tomada de contas especial, tende a se evidenciar em cada caso, entre outras questões, quando:
9.2.3.1. houver indícios de inexecução do evento objeto do convênio; ou
9.2.3.2. não for possível comprovar o nexo de causalidade, ou seja, que os pagamentos tenham sido recebidos pelo artista ou por seu representante devidamente habilitado, seja detentor de contrato de exclusividade, portador de instrumento de procuração ou carta de exclusividade, devidamente registrados em cartório.'
96. Desse julgado, extrai-se o entendimento de que o pressuposto é que a inexigibilidade se aplica somente a artista ou banda e não a produtora de eventos e, portanto:
a) A contratação de artistas, via intermediário, por inexigibilidade de licitação, baseada em exclusividade, deve ser feita mediante a apresentação de Contrato de Exclusividade;
b) Não são contratos de exclusividade considerados legalmente válidos para fins de contratação de intermediários de artistas por inexigibilidade, a serem pagos com recursos federais, os documentos: i. restritos ao dia do evento; ii. restritos à localidade do evento; iii. não registrados em cartório;
c) A não apresentação do contrato de exclusividade pela entidade convenente, ou a apresentação de contrato não considerado válido, configura burla ao art. 25, inciso III, da Lei 8.666/1993;
d) em caso de ocorrência no disposto na alínea 'c' (contratação indevida de intermediário de artistas por inexigibilidade) , para se considerar que há uma segunda irregularidade, de não comprovação da boa e regular utilização de recursos, causadora de danos ao Erário, deverá se verificar a ocorrência de uma dessas duas situações: i) inexecução física; ou ii) ausência de comprovação de nexo causal entre os recursos do convênio e pagamentos aos artistas (entenda-se como nexo causal, o pagamento ao artista, ao representante legal da banda, ou ao intermediário exclusivo legalmente constituído) .
97. No caso vertente, observou-se a seguinte contratação de bandas, via intermediário, sem comprovação da exclusividade desse, e sem comprovação de que os pagamentos realizados com recursos do convênio foram, pelo menos parcialmente, repassados à atração artística ou a seus representantes legais, conforme tabela abaixo:
Tabela 2 - Relação de contratação e pagamentos a intermediário sem exclusividade comprovada
	Artista/Banda
	Intermediário Contratado
	Valor (R$) 
	Observação
	Evidências Específicas*

	Fred e Paulinho
	Luzi Show Produções Ltda.
	45.000,00
	I-Nesse caso:
I.1- Há provas de que os pagamentos foram realizados pelo convenente ao intermediário contratado.
.
I.2-Foram apresentadas cartas de exclusividade, que não têm validade de conferir exclusividade do representante do artista ao intermediário, de modo que não há documento com validade de conferir exclusividade. Esses documentos, para conferirem exclusividade, deveriam ter as seguintes características: ser registrados em cartório, não ser restrito a data e a evento (e local) específico; ter sido publicado no Diário Oficial.
I.3-Não há comprovante de que o intermediário contratado, pagou o cachê do artista.
	Documentos de contratação por inexigibilidade (peça 36) ; Documentos de despesas e pagamentos (peça 19, p. 12 e 15, peça 38, p. 7-8) ; Extrato Bancário (peça 61) ; Relação de pagamentos (peça 18) ; e Declarações de exclusividade (peça 62, p. 1-2) .

	Banda Trem Bala
		28.000,00
		
	Valor Total
	73.000,00
		
Fonte: vide coluna evidências.
98. Em relação à execução financeira dos shows, considerando a inteligência do Acórdão 96/2008-TCU-Plenário c/c Acórdão 1435/2017-TCU-Plenário, o convenente, tendo contratado a empresa intermediária de forma indevida (sem contratos de exclusividade) , teria que comprovar que os recursos do convênio foram efetivamente destinados às bandas e aos artistas que se apresentaram no evento. Assim, deveriam ter sido apresentadas notas fiscais e recibos emitidos em nome do artista assinado por seus representantes legais ou pelos seus empresários exclusivos, sendo que essa representação ou exclusividade deveria ser registrada em cartório. No entanto, consta nos autos somente nota fiscal e recibo que comprovam o pagamento apenas a empresa intermediária contratada (vide Tabela 2 acima) .
99. Não há, desse modo, comprovação de que os valores que eventuais valores pagos à empresa intermediária correspondem aos que foram efetivamente pagos aos artistas que se apresentaram no evento, não sendo comprovado, assim, o nexo causal entre os recursos recebidos e os pagamentos efetuados. Descumpriu-se, assim, o estabelecido no Art. 70, parágrafo único, da Constituição Federal de 1988; art. 93, do Decreto-lei 200, de 25 de fevereiro de 1967; art. 50, §3º, da Portaria Interministerial 127/2008; Termo do Convênio (cláusula terceira, item II, alíneas 'll' e 'mm', que previa a existência de contrato de exclusividade do intermediário de artista) , Acórdão TCU 96/2008. Plenário, e Acórdão 1435/2017-TCU-Plenário.
100. Após essas lembranças, volta-se aos argumentos da defesa.
101. O primeiro é no sentido de que se contratou artistas renomados e a contratação da Luzi Show Produções Ltda. foi o meio mais adequado para produção dos shows, uma vez que era exclusiva no mercado e ela mesma faria a contratação com as bandas e todo o pagamento.
102. Contudo, ao contrário do que afirma a defesa, não há provas de que a empresa Luzi Show Produções Ltda. possuía exclusividade das atrações artísticas. Não foram apresentados documentos que comprovassem a exclusividade dessa empresa sobre as atrações artísticas. Segundo a jurisprudência mencionada, comprovariam a exclusividade documentos conhecidos como contratos de exclusividade (que não foram apresentados) .
103. Outro arrazoado da defesa é o de que a contratação de artistas teria cumprido a legislação, e que essa não exigia que a empresa contratada apresentasse contratos de exclusividade. Para a defesa, a legislação obrigava apenas que se comprovasse a exclusividade, e essa foi comprovada pela apresentação de contrato de exclusividade e/ou declaração firmada pelo artista, no sentido de ser o seu trabalho contratado exclusivamente por intermédio de seu empresário.
104. Esse argumento não deve ser acolhido, pois as cartas de exclusividade apresentadas na prestação de contas não têm validade de conferir exclusividade do representante do artista ao intermediário, de modo que não há nos autos documento com validade de conferir exclusividade. Esses documentos, para conferirem exclusividade, deveriam ter as seguintes características: ser registrados em cartório, não ser restrito a data e a evento (e local) específico; ter sido publicado no Diário Oficial. Note-se que que o próprio termo de convênio (cláusula terceira, item II, alíneas 'll') tornava obrigatória a apresentação de cópias de contratos de exclusividade na prestação de contas, sob pena de glosa para o caso de não apresentação:
'11) apresentar na prestação de contas, quando da contratação de artistas, consagrados, enquadrados na hipótese de inexigibilidade prevista no inciso 111 do art. 25 da Lei n2 8.666/1992, atualizada, por meio de intermediários ou representantes, cópia do contrato de exclusividade dos artistas com o empresário contratado, registrado em cartório, sob pena de glosa dos valores envolvidos. Ressalta-se que o contrato de exclusividade difere da autorização que Confere exclusividade apenas para os dias correspondentes à apresentação dos artistas e que é restrita à localidade do evento, conforme dispõe o Acórdão n296/2008 - Plenário do TCU; e (grifei) '
105. Outros argumentos da defesa são de que não houve desvio de finalidade ou superfaturamento na contratação. Ocorre que a irregularidade apontada na citação independe da ocorrência de superfaturamento, visto que se trata de ausência de comprovação de nexo entre os recursos do convênio e o objeto executado. E não se comprovando esse nexo, também não há como saber se houve ou não desvio de finalidade, pois não se conhece, com certeza, onde os valores federais foram aplicados.
106. Sendo assim, essas alegações de defesa devem ser rejeitadas.
Análise dos demais argumentos
107. Em outro argumento, a defesa afirma que não houve culpa ou dolo do gestor.
108. Contudo, verificou-se que o gestor agiu com culpa grave.
109. Segundo a jurisprudência do TCU, o ato praticado com culpa grave é aquele no qual a conduta do responsável se distancia daquela que seria esperada de um administrador público minimante diligente, sendo esse tipo de ato um exemplo do erro grosseiro a que alude o art. 28 do Decreto-lei 4.657/1942 (Lei de Introdução às Normas do Direito Brasileiro) , incluído pela Lei 13.655/2018 (Acórdão 1.689/2019-Plenário, Relator: Ministro Augusto Nardes; Acórdão 2.924/2018-Plenário, Relator: Ministro José Mucio Monteiro; Acórdão 2.391/2018-Plenário, Relator: Ministro Benjamin Zymler) .
110. No caso vertente, as duas irregularidades observadas foram grave e não seriam praticadas por um gestor médio diligente, visto que indicam a não comprovação da regular execução física e financeira do ajuste, logo caracterizam falhas graves.
111. Quanto à existência de boa-fé do gestor, alegada pela defesa. não se trouxe aos autos provas de sua existência.
112. No caso das irregularidades ocorridas, o gestor não provou a boa-fé. Ao contrário, ficou patente o seu não cumprimento ao dever de prestar contas.
113. A propósito do tema, cabe destacar que a jurisprudência desta Corte, diante de situações de irregularidade na aplicação de recursos públicos, é no sentido de que não se presume a boa-fé do gestor, devendo o responsável apresentar elemento fático capaz de demonstrá-la (Acórdãos 88/2007 e 2.550/2008, do Plenário) . Destarte, esses arrazoados não devem ser acolhidos.
114. Quanto à afirmação de que as falhas ocorridas foram apenas formais, essa não deve ser acolhida. Como já verificado acima, ao contrário do que alega a defesa, as falhas foram graves, tendo causado danos ao erário.
Prescrição da Pretensão Punitiva
115. Vale ressaltar que a pretensão punitiva do TCU, conforme Acórdão 1441/2016-TCU-Plenário, Relator Benjamin Zymler, que uniformizou a jurisprudência acerca dessa questão, subordina-se ao prazo geral de prescrição indicado no art. 205 do Código Civil, que é de dez anos, contado da data de ocorrência da irregularidade sancionada, nos termos do art. 189 do Código Civil, sendo este prazo interrompido pelo ato que ordenar a citação, a audiência ou a oitiva do responsável.
116. No caso em exame, ocorreu a prescrição, uma vez que a irregularidade sancionada ocorreu em 27/11/2009, e o ato de ordenação da citação ocorreu em 1/6/2021.
CONCLUSÃO
117. Em face da análise promovida na seção 'Exame Técnico', propõe-se rejeitar as alegações de defesa de Eduardo Sales Mariano, uma vez que não foram suficientes para sanar as irregularidades a ele atribuídas e nem afastar o débito apurado. Ademais, inexistem nos autos elementos que demonstrem a boa-fé do responsável ou a ocorrência de outras excludentes de culpabilidade.
118. Verifica-se também que houve a prescrição da pretensão punitiva, conforme análise já realizada.
119. Tendo em vista que não constam dos autos elementos que permitam reconhecer a boa-fé do responsável, sugere-se que as suas contas sejam julgadas irregulares, nos termos do art. 202, § 6º, do Regimento Interno do TCU, com a imputação do débito atualizado monetariamente e acrescido de juros de mora, nos termos do art. 202, § 1º do Regimento Interno do TCU, descontado o valor eventualmente recolhido.
120. Por fim, como não houve elementos que pudessem modificar o entendimento acerca das irregularidades em apuração, mantém-se a matriz de responsabilização presente na peça 103.
PROPOSTA DE ENCAMINHAMENTO
121. Diante do exposto, submetemos os autos à consideração superior, propondo ao Tribunal:
a) rejeitar as alegações de defesa apresentadas pelo responsável Eduardo Sales Mariano (XXX.124.806-XX) ;
b) julgar irregulares, nos termos dos arts. 1º, inciso I, 16, inciso III, alíneas b e c, da Lei 8.443/1992, c/c os arts. 19 e 23, inciso III, da mesma Lei, as contas do responsável Eduardo Sales Mariano (XXX.124.806-XX) , condenando-o ao pagamento das importâncias a seguir especificadas, atualizadas monetariamente e acrescidas dos juros de mora, calculadas a partir das datas discriminadas até a data da efetiva quitação do débito, fixando-lhe o prazo de quinze dias, para que comprove, perante o Tribunal, o recolhimento das referidas quantias aos cofres do Tesouro Nacional, nos termos do art. 23, inciso III, alínea 'a', da citada lei, c/c o art. 214, inciso III, alínea 'a', do Regimento Interno do TCU.
Débitos relacionados ao responsável Eduardo Sales Mariano (XXX.124.806-XX) :
	Data de ocorrência
	Valor histórico (R$) 
	Tipo da parcela

	27/11/2009
	103.372,16
	Débito

	19/1/2010
	33.116,13
	Crédito

Valor atualizado do débito (com juros) em 25/7/2022: R$ 184.324,71.
c) autorizar, desde logo, a cobrança judicial das dívidas, caso não atendida a notificação, na forma do disposto no art. 28, inciso II, da Lei 8.443/1992;
d) autorizar também, desde logo, se requerido, com fundamento no art. 26, da Lei 8.443, de 1992, c/c o art. 217, §1º do Regimento Interno do TCU, o parcelamento da (s) dívida (s) em até 36 parcelas, incidindo, sobre cada parcela, corrigida monetariamente, os correspondentes acréscimos legais, fixando-lhe o prazo de quinze dias, a contar do recebimento da notificação, para comprovar, perante o Tribunal, o recolhimento da primeira parcela, e de trinta dias, a contar da parcela anterior, para comprovar os recolhimentos das demais parcelas, devendo incidir, sobre cada valor mensal, atualizado monetariamente, os juros de mora devidos, no caso do débito, na forma prevista na legislação em vigor, alertando o responsável de que a falta de comprovação do recolhimento de qualquer parcela importará o vencimento antecipado do saldo devedor, nos termos do § 2º do art. 217 do Regimento Interno deste Tribunal;
e) enviar cópia do Acórdão a ser prolatado à Procuradoria da República no Estado de Minas Gerais, nos termos do § 3º do art. 16 da Lei 8.443/1992, c/c o § 7º do art. 209 do Regimento Interno do TCU, para adoção das medidas cabíveis; e
f) enviar cópia do Acórdão que vier a ser proferido ao Ministério do Turismo e ao responsável, para ciência;
g) informar à Procuradoria da República no Estado de Minas Gerais, ao Ministério do Turismo e ao responsável que a presente deliberação, acompanhada do Relatório e do Voto que a fundamenta, está disponível para a consulta no endereço www.tcu.gov.br/acordaos, além de esclarecer que, caso requerido, o TCU poderá fornecer sem custos as correspondentes cópias, de forma impressa; e
h) informar à Procuradoria da República no Estado de Minas Gerais que, nos termos do parágrafo único do art. 62 da Resolução TCU 259/2014, os procuradores e membros do Ministério Público credenciados nesta Corte podem acessar os presentes autos de forma eletrônica e automática, ressalvados apenas os casos de eventuais peças classificadas como sigilosas, as quais requerem solicitação formal."
2.	O Ministério Público junto ao TCU divergiu parcialmente da secretaria especializada (peça 116) :
" (...) 
7. Feito o resumo dos fatos, peço vênias para divergir parcialmente da solução proposta pela SecexTCE.
8. Recentemente, ao se debruçar sobre casos semelhantes ao que ora se analisa, esta Corte passou a adotar a data da edição da Portaria do Ministério do Turismo 153/2009, de 6/10/2009, como marco a ser avaliado para verificar a partir de que momento é razoável exigir a apresentação de recibos assinados pelos artistas ou por seus representantes legais diretos na prestação de contas de convênios, uma vez que o art. 17, § 2º, do aludido normativo tornou explícita a exigência de tais documentos (Acórdãos 11787/2020, 12494/2020 e 13372/2020, todos da 1ª Câmara) :
'Art. 17 - (...) § 2º O convenente deverá exigir do contratante dos artistas e/ou bandas e/ou grupos documento comprobatório do efetivo recebimento do cachê por parte dos mesmos, a ser apresentado no ato da prestação de contas.'
9. O termo de convênio em questão foi assinado em 17/9/2009 (peça 4) , quando a Portaria-MTUR 153/2009 ainda não havia sido publicada. Por conseguinte, a aplicação da aludida jurisprudência a este caso concreto leva à conclusão de que os recibos dos cachês assinados pelas atrações musicais que se apresentaram no 18º Festival da Linguiça de Jampruca não devem compor o rol de documentos a serem exigidos do responsável para que se ateste o nexo de causalidade entre a verba conveniada e o objeto realizado.
10. Assim, para que se configure o liame entre a verba conveniada e o objeto pactuado à luz do entendimento esposado por esta Corte, faz-se necessário apenas a apresentação de nota fiscal comprovando o pagamento (cheque/transferência bancária) dos cachês à promotora de eventos que intermediou as contratações, as cartas de exclusividade assinadas pelos artistas ou por seus representantes legais, extratos bancários e a nota fiscal emitida pela empresa.
11. Ao compulsar os autos, verifiquei que estão presentes os comprovantes de pagamento, extratos bancários, notas de empenho e cartas de exclusividade assinadas pela Banda Trem Bala e pela dupla Fred e Paulinho, não tendo sido localizadas as cartas assinadas pelas Bandas Fator Brasil RG7 e GV Brasil (peças 18; 19, p. 12-15; 36, p. 7-8; 61; e 62, p. 1-2) . Por conseguinte, não ficou demonstrado o nexo de causalidade entre os recursos destinados ao pagamento dessas duas atrações musicais, que perfazem um débito no total de R$ 31.000,00.
12. Da mesma forma, como bem pontuou a unidade técnica, a execução física de parte do objeto conveniado não foi devidamente demonstrada, dada a ausência de elementos hábeis a atestar a realização dos itens anúncio em TV e rádio, material promocional, confecção de faixas e contratação de banheiros químicos, os quais representam um prejuízo no total de R$ 35.550,00.
13. Ante o exposto, este representante do Ministério Público de Contas manifesta-se parcialmente de acordo com a proposta de encaminhamento lançada na instrução de peça 113, a qual foi ratificada pelo corpo diretivo da SecexTCE por meio dos pronunciamentos de peças 114 e 115, sugerindo apenas alterar o valor do débito a ser cobrado de Eduardo Sales Mariano da seguinte maneira:
	Data de ocorrência
	Valor histórico (R$) 
	Tipo da parcela

	27/11/2009
	66.550,00
	Débito

	19/1/2010
	33.116,13
	Crédito

..."
É o relatório.

Rafael de Paiva Sousa (OAB/MG 106.930), representando Eduardo Sales Mariano.

Subprocurador-Geral Paulo Soares Bugarin.

TOMADA DE CONTAS ESPECIAL. CONVÊNIO. MINISTÉRIO DO TURISMO. 18º FESTIVAL DA LINGUIÇA DE JAMPRUCA. NÃO COMPROVAÇÃO PARCIAL DA EXECUÇÃO FÍSICA DO OBJETO DO CONVÊNIO E NÃO APRESENTAÇÃO DE PAGAMENTO DE CACHÊS A ARTISTAS. CITAÇÃO. ACOLHIMENTO PARCIAL DAS ALEGAÇÕES DE DEFESA. NÃO OCORRÊNCIA DE PRESCRIÇÃO. DÉBITO. MULTA.

TOMADA DE CONTAS ESPECIAL (TCE)

Secretaria de Controle Externo de Tomada de Contas Especial (SecexTCE).

Trata-se de tomada de contas especial (TCE) instaurada pelo Ministério do Turismo (MTur) em desfavor de Eduardo Sales Mariano, por não comprovar a regular aplicação dos recursos relativos ao Convênio 704909/2009, firmado com o Município de Jampruca/MG para a realização do "18º Festival da Linguiça de Jampruca", no valor de R$ 189.000,00, sendo R$ 180.000,00 à conta do órgão concedente e R$ 9.000,00 referentes à contrapartida do convenente; os recursos federais foram liberados por meio da ordem bancária 09OB801830 (peça 9) .
Na fase interna da TCE, o órgão concedente concluiu pela impugnação de R$ 106.433,87, devido às seguintes irregularidades: i) contratação de forma irregular de atrações artísticas; ii) ausência de comprovação de que a empresa contratada para o serviço de apresentação artística era detentora dos direitos de exclusividade dos artistas; iii) não comprovação da realização do serviço de inserções em rádio; iv) não comprovação de produção de material promocional - confecção de camisetas e faixas; v) não comprovação de locação de itens de infraestrutura - banheiros químicos (peças 95-97) . O Controle Interno anuiu a esse posicionamento (peças 98-100) .
No âmbito do TCU, foi promovida a citação de Eduardo Sales Mariano, ex-prefeito, no valor de R$ 103.372,16, sendo R$ 33.854,26 devido à não comprovação parcial da execução física do objeto e R$ 69.517,90 à não comprovação de pagamento de cachê aos artistas, valores esses calculados proporcionalmente à contrapartida aplicada. 
Em sua análise de mérito, a unidade instrutora registra a ocorrência de prescrição da pretensão punitiva do TCU, conforme o disposto no Acórdão 1441/2016-TCU-Plenário.
Depois de analisar as alegações de defesa apresentadas, a secretaria especializada propõe rejeitá-las e julgar irregulares as contas do responsável, imputando-lhe débito pelo valor total indicado na citação.
O Ministério Público junto ao TCU (MPTCU) entende que a não comprovação do pagamento dos cachês não pode constituir débito no caso presente, pois o Tribunal tem entendimento de que tal exigência somente é cabível a partir da edição da Portaria do Ministério do Turismo 153/2009, de 6/10/2009; dessa forma, propõe a redução da dívida.
Corroboro as análises empreendidas pela unidade instrutora, com os ajustes propostos pelo Ministério Público especializado, razão pela qual incorporo os fundamentos apresentados às minhas razões de decidir, exceto no que contrariar este voto.
No que diz respeito à ocorrência de prescrição da pretensão punitiva, destaco o recente julgamento do TC Processo 008.702/2022-5, que resultou no Acórdão 2285/2022-TCU-Plenário e na edição da Resolução-TCU 344/2022. 
A mencionada norma estabelece que a prescrição nos processos de controle externo em curso nesta Corte observará o disposto na Lei 9.873/1999, na forma aplicada pelo Supremo Tribunal Federal, em especial por meio da Ação Direta de Inconstitucionalidade 5.509 (art. 1º) , e que a pretensão punitiva e de ressarcimento prescreve em cinco anos (art. 2º) . 
Além disso, nos arts. 4º e 5º da resolução, está fixado o modo como será contado o prazo de prescrição e definidas as suas causas interruptivas, respectivamente. 
Neste caso o prazo de prescrição começou a ser contado em 13/12/2010, data da apresentação da prestação de contas, conforme definido no inciso II do art. 4º da Resolução-TCU 344/2022. 
De acordo com a unidade instrutora, e já em conformidade com o art. 5º da norma, houve interrupção da contagem do prazo prescricional em razão de atos ocorridos, durante a fase interna da TCE, em 27/2/2013, 9/9/2014, 11/5/2017 e 7/11/2018; no âmbito do TCU, as contas especiais foram autuadas em 31/1/2020, e a citação do responsável ocorreu em 8/7/2021 (peça 109) .
Assim, em consonância com o decidido no recente acórdão e com o estabelecido na Resolução-TCU 344/2022, observa-se que, no caso em exame, não ocorreu a prescrição quinquenal em relação à pretensão punitiva e ressarcitória; igualmente, não se verifica a ocorrência da prescrição intercorrente, porquanto o processo não ficou paralisado por mais de três anos pendente de julgamento ou despacho.
Quanto ao débito de R$ 69.517,90, referente à não apresentação de recibos assinados pelos artistas ou por seus representantes legais, entendo que deve ser afastado, porquanto essa obrigação se tornou explícita apenas com a edição da Portaria do Ministério do Turismo 153/2009 (art. 17, §2º) em 6/10/2009, portanto, em data posterior à da assinatura do termo do Convênio MTur 704919/2009, 17/9/2099 (peças 94 e 95) .
Quanto à irregularidade relativa à não comprovação parcial da execução física do objeto -conforme as análises da unidade instrutora e do MPTCU, que adotei como razões de decidir -, as alegações de defesa apresentadas não conseguiram elidi-la, permanecendo, dessa forma, o débito de R$ 33.854,26. 
Anoto, contudo, que houve recolhimento a favor da União do valor de R$ 33.116,13 em 19/1/2010, ainda durante a fase interna do processo (peça 94) .
As informações constantes do processo não permitem concluir pela regular aplicação dos recursos, cabendo, dessa forma, julgar irregulares as contas do responsável, condenando-o ao pagamento do débito apurado nos autos. No entanto, deixo de aplicar a multa prevista no art. 57 da referida Lei em razão do pequeno valor do débito remanescente.
	Ante o exposto, voto por que o Tribunal adote o acórdão que ora submeto à deliberação deste Colegiado.
TCU, Sala das Sessões, em 13 de dezembro de 2022.
Ministro BRUNO DANTAS 
Relator